【裁判字號】    88,勞上更(一),2
【裁判日期】    890920
【裁判案由】    給付工資等
【裁判全文】
臺灣高等法院高雄分院民事判決      八十八年度勞上更(一)字第二號
      上  訴  人  乙○○
      被  上訴人  特港砂石有限公司
      法定代理人  丙○○
      訴訟代理人  林樹根律師
                  洪茂松律師
                  邱麗妃律師
                  甲○○      .
右當事人間請求給付工資等事件，上訴人對於中華民國八十七年四月二十二日臺灣高
雄地方法院八十七年勞訴字第四號第一審判決提起上訴，經最高法院第一次發回更審
，本院判決如左：
      主      文
原判決關於駁回上訴人後開第二項之請求暨訴訟費用之裁判（除確定部分外）廢棄。
被上訴人應再給付上訴人新台幣貳萬肆仟壹佰肆拾元，及自民國八十七年一月二十七
日起至清償日止，按週年利率百分之五計算之利息。
其餘上訴駁回。
第一、二審及發回前第三審訴訟費用（除確定部分外），由被上訴人負擔十分之四，
餘由上訴人負擔。
      事      實
甲、上訴人方面：
一、聲明：
  (一)原判決關於駁回上訴人請求被上訴人給付新台幣（下同）十九萬五千七百四十元
    本息及該訴訟費用部分廢棄。
  (二)右開廢棄部分被上訴人應再給付上訴人十九萬五千七百四十元及自起訴狀送達翌
    日起至清償日止，按年息百分之五計算之利息。
  (三)訴訟費用由被上訴人負擔。
二、陳述：除與原判決書記載相同者，予以引用外，補稱：
  (一)按「雇主應置備勞工簽到簿或出勤卡，逐日記載勞工出勤情形，此項簿卡應保存
    一年」，勞動基準法第三十條第三項定有明文。本件上訴人起訴主張：上訴人受
    雇於被上訴人期間，每月被上訴人只給二天之休假，四年三個多月，合計短休七
    十二天；又任職期間適逢國定紀念假日未休者五十天及繼續工作四年三月又十四
    日，應有之特別三十四天亦未給付；請求被上訴人應給付未休假工資十七萬一千
    六百元，至於上訴人未休假之事實，則請原審法院命被上訴人提出其所保管之上
    訴人上班打卡紀錄表為證，用盡舉證責任，原審法院八十七年二月十日第一次開
    庭，當庭詢明被上訴人訴訟代理人甲○○有無存此打卡紀錄表，甲○○答稱：「
    有」；原審法院即庭諭其下一次庭期（即同年三月三日）帶此打卡紀錄表到庭呈
    閱，然三月三日庭期，被上訴人改委洪茂松律師到庭應訴，惟仍未帶同打卡紀錄
    表到庭，復經原審法院命其再三月十九日帶庭呈閱，庭復被上訴人知悉呈閱該打
    卡紀錄對其不利，故具狀及再於三月十九日庭訊時推委陳稱：所有打卡紀錄及表
    冊均已銷帳（按核與首開勞動基準法規定有違），故本件被上訴人既故意不將其
    所保管之證據（打卡紀錄表）呈庭，依法自應認上訴人所主張之事實為真正，本
    件上訴人應給付上訴人不休假工資十七萬一千六百元。
  (二)又依勞工保險條例第十四條第一項規定，投保單位按被保險人之月薪總額，依投
    保薪資分級表之規定，向保險人申報，準此規定，足見勞工投保薪資金額之申報
    ，係屬強制規定，不容投保單位或被保險人擅自更異。查本件上訴人八十一年九
    月到職時，每月薪資為三萬元，嗣於八十三年三月份調整為三萬三千元，此有薪
    資袋、郵政存簿儲金帳戶存提款詳表表可稽，惟被上訴人為規避雇主應繳納其應
    負擔部分百分之七十較昂之保險費，擅自申報上訴人之投保薪資為一萬二千六百
    元，嗣在八十三年十二月一日被上訴人之投保薪資由一萬四千四百元調整為三萬
    三千三百元時，為台閩地區勞工保險局查證結果，發現上訴人八十三年八、九、
    十月申報投保薪資一萬四千四百元與其實支薪資不符而裁處罰鍰二萬四千一百四
    十元，此項罰鍰，係肇自被上訴人以多報少，申報不實而被罰，與上訴人無干，
    自應由被上訴人自行負擔，因此，被上訴人於上訴人每月薪資中扣除之行為，殊
    非有理，故本件被上訴人應再給付上訴人二萬四千一百四十元。
乙、被上訴人方面：
一、聲明：(一)上訴駁回(二)第二審及發回前第三審訴訟費用由上訴人負擔。
二、陳述：除與原判決書記載相同者，予以引用外，補稱：
  (一)本次最高法院判決就  鈞院前審判決關於駁回上訴人請求被上訴人特港公司給付
    其未休假工資及台閩地區勞工保險局裁罰款合計十九萬五千七百四十元及其法定
    遲延利息部分廢棄，發回更為審理，並駁回上訴人其他上訴部分，則上訴人於第
    三審之「其他上訴」部分，應已確定。
  (二)按勞動基準法第三十條第三項固規定：雇主應置備勞工簽到簿或出勤卡，逐日記
    載勞工出勤情形，此項簿卡應保存一年。惟，本件上訴人所主張請求加發工資之
    期間係自八十二年一月至八十五年十二月，距上訴人於八十七年一月間提起本案
    訴訟，均已逾上開規定簽到簿或出勤卡之法定保存期限，況被上訴人公司位於屏
    東縣里港鄉之砂石廠於八十五年底結束營業後，早於八十六年一月至四月間陸續
    拆除，有關簿冊、文件可能在當時即已就地燒毀，因此，縱依勞基法第三十條第
    三項之規定，亦難課責被上訴人必須一直保存上訴人八十二年至八十五年間之出
    勤紀錄資料。因此，本件既已無當年之出勤紀錄資料可供審酌，則依民事訴訟法
    第二百二十二條之規定，法院斟酌全辯論意旨及調查證據之結果，依自由心證判
    斷事實之真偽，惟法院自由心證，應合於經驗法則。本件上訴人曾任職警察退休
    ，對於勞工休假及未休應補發工資之相關規定十分熟悉，其主張任職期間自八十
    二年起至八十五年止，前後長達四年之時間，均未依規定休假，亦未獲僱主補發
    工資，而於任職期間竟從未異議，殊與吾人日常生活之經驗相違背，上訴人之主
    張顯難置信。
  (三)關於勞工保險局裁罰款二萬四千一百四十元部分，上訴人主張：「伊於八十一年
    九月二十日起在特港公司工作，每月薪資為三萬三千元或三萬元（見第一審卷第
    三頁反面及第四頁、第四十三頁反面），被上訴人特港公司以多報少，申報投保
    薪資為一萬二千六百元，致被台閩地區勞工保險局裁罰二萬四千一百四十元。此
    係被上訴人特港公司為規避雇主應繳納較多保險費所致」云云，並非真實。查，
    依台閩地區勞工保險局八十四年四月七日、八四勞承字第一００四七四四號書函
    所示，略為：「經本局派員洽查杜君八十三年八、九、十月領薪分別為二八、六
    ００元，二八、五００元，二六、四００元，三個月平均薪資為二七、八三三元
    ，  貴公司於八十三年十二月一日調整杜君投保薪資為三三、三００元，因與實
    支薪資不符：：」等語，足見前開裁處罰款之原因係「以少報多」所致。
  (四)次查，上訴人於八十三年十一月、二月間向被上訴人公司表示，伊年齡已大，希
    望公司能以高於實際薪資之金額辦理勞保，以便將來能領取較高之勞保給付，且
    表示願意負擔原應由僱主支付之勞保費以外之差額云云，被上訴人公司遂同意辦
    理，並於八十三年十二月一日將投保薪資由一萬四千四百元，調高為三萬三千三
    百元。嗣經台閩地區勞工保險局查覺，裁處公司罰緩二萬四千一百四十元，惟該
    項違規，係被上訴人公司應上訴人之要求所致，故應由上訴人負擔該部分罰款。
    之後，被上訴人由上訴人之薪資中分次扣還，上訴人並無異議。又被上訴人公司
    自八十三年十二月份起至八十四年五月止，按月由上訴人之薪資中扣取調高投保
    薪資後應負擔之勞保費，及其承諾應負擔之保費差額，上訴人亦未表示異議。按
    勞工保險費，由僱主負擔八０％，勞工負擔二０％，因此，任意調高員工投保薪
    資，即「以少報多」，對僱主而言，純係增加負擔，並無任何益處可言，衡情若
    非上訴人要求，且承諾負擔勞保費之差額，被上訴人公司豈會自找麻煩，徒增勞
    保費之負擔﹖
  (五)上訴人於八十八年九月三十日準備書(二)狀之附件，經查確為被上訴人公司支付薪
    資之情形，因此，有關上訴人薪資之陳述，被上訴人更正為：上訴人八十一年九
    月到職時，每月薪資一萬八千元，及至八十二年六月調為每月三萬元，及至八十
    三年三月調為每月三萬三千元。上訴人主張自八十一年九月至八十二年五月間之
    薪資均為三萬元，被上訴人否認之。
  (六)被上訴人確有按規定補發上訴人應休假而未休之薪資。經查，上訴人所提之「八
    十三年三月下期之薪資袋」，記載「本俸一０、五００元，津貼六、０００元。
    公休出勤三天，加發三、三００元；加班十一點半，加發二、三００元；請假三
    天，扣三、三００元；扣十四點，扣款一、七一一元」等語，其中「公休出勤三
    天加發三、三００元，加班十一點半，加發二、三００元」，即為應休未休而出
    勤之加發工資及加班費，相對地，上訴人若有請假或遲到之情形，則依規定扣減
    薪津，易言之，應該加發的薪資，均已依規定加發，而應該扣減者則予以扣減，
    其加發、扣減項目及金額均列於每月薪資明細表（統一匯入員工郵局帳號者，亦
    按月發給薪資明細表）。若如上訴人所言，被上訴人自八十二年一月起至八十五
    年十二月止，共有一百四十六天之應休息、休假日，未按規定給予休假或休息，
    亦未補發工資，則上訴人自己提出之「八十三年三月份下期薪資袋」所載「公休
    出勤三天加發三、三００元，加班十一點半加發二、三００元」乙事，則又為何
    ﹖上訴人又如何自圓其說﹖況，員工若請假或遲到，均依規定扣款，若公司應補
    發而未補發，應扣款則照扣，則上訴人及員工豈能接受﹖上訴人主張其自八十二
    年一月至八十五年十二月間計有應休假而未休，且未獲補發工資之日數共一百四
    十六天云云，殊與事實不符。況退而言之，縱依上訴人之主張，則應補發金額之
    計算，亦應以未休假當月份之薪資為計算基準，而非一律以離職前最後一個月之
    薪資為其計算基準。
      理      由
一、上訴人主張：被上訴人特港砂石有限公司（下稱特港公司），自八十一年九月二
    十日起，僱用上訴人在被上訴人特港公司位於屏東縣里港鄉○○路三十號採石廠
    工作，月薪三萬元（八十三年三月份起調整為三萬三千元），惟於八十六年一月
    三日竟未經預告，即片面終止勞動契約，而經台灣屏東地方法院以違反勞動基準
    法判處罰金確定在案；而上訴人受僱期間，被上訴人未依法令規定執行業務，致
    上訴人受有下列損害：（一）勞工每七日至少應有一日之休息，作為例假日，而
    例假日工作者應加倍發給工資，惟被上訴人每月只給二日之休息，共短少給休日
    數七十二天，應給付例假日工資七萬九千二百元。上訴人任職期間，適逢國定紀
    念放假日合計有五十日，且工作已滿四年三月，總計有特別休假日三十四日，均
    未休假，被上訴人應給付加倍工資五萬五千元及三萬七千四百元。（二）被上訴
    人將上訴人投保薪資以多報少，而遭台閩地區勞工保險局查獲，裁處罰鍰二萬四
    千一百四十元，竟轉嫁由上訴人八十四年四月份薪資中扣除負擔之，即應返還；
    爰依勞動契約之法律關係，請求被上訴人等連帶給付十九萬五千七百四十元及法
    定遲延利息等情。（上訴人其餘部分之請求業經判決確定）。
二、被上訴人則以(一)上訴人任職期間應自八十一年九月二十三日起，至八十五年十二
    月三十一日止共計四年三月又八日，八十一年九月到職時薪資每月一萬八千元，
    八十二年六月調為每月三萬元，八十三年三月調為每月三萬三千元，(二)短少給休
    天數七十二日，被上訴人否認之，國定假日五十日及特別休假日三十四日，上訴
    人均已按時休假，自不得再請求補償工資(三)被上訴人將上訴人勞保之投保薪資提
    高係依上訴人要求，且上訴人承諾願負擔差額，被上訴人方配合辦理，況該罰鍰
    按月由上訴人薪資扣除，上訴人亦未表示異議，甚且調高投保薪資純係增加僱主
    負擔，對被上訴人而言並無益處，若非上訴人要求，被上訴人不可能同意等語資
    為抗辯。
三、經查，上訴人主張上訴人係於八十一年九月二十日起受僱在被上訴人特港公司設
    於屏東縣里港鄉之採石廠工作，而被上訴人特港公司於八十六年一月三日未經預
    告即片面終止該勞動契約，上訴人於遭終止勞動契約前六個月之工資均為三萬三
    千元之事實，為兩造所不爭執，且有上訴人提出之台灣屏東地方法院八十六年度
    易字第二０六八號刑事判決影本一份為証，堪認為真實。被上訴人則以前揭情詞
    為辯，經查，
  (一)未休假之工資部分：
    上訴人主張，其於四年三個多月之受僱期間，被上訴人只給每月二日之休假，合
    計短休七十二天，且任職期間適逢國定紀念假日而未休假者有五十日，並繼續工
    作四年三月又十四日，應有特別休假日三十四日，亦未休假，依法應加倍發給工
    資，總計被上訴人應給付工資十七萬一千六百元（例假日工作工資七萬九千二百
    元，國定紀念假日加倍工資五萬五千元，特別休假日加倍工資三萬七千四百元）
    ，惟被上訴人則予否認，上訴人就其確未休假之有利於己事實並未為舉証証明，
    雖陳稱特港公司之砂石廠設有打卡鐘，對於員工之上下班、休假及加班情形，均
    有打卡紀錄資料可憑云云，然被上訴人在原審陳稱打卡紀錄資料因其砂石廠已拆
    除而與公司其他文件一併燒燬，無法提出；且已逾一年之法定保存期限，尚難以
    此資為不利被上訴人公司之認定，又依上訴人所提之「八十三年三月下期之薪資
    袋」，記載「本俸一０、五００元，津貼六、０００元。公休出勤三天，加發三
    、三００元；加班十一點半，加發二、三００元；請假三天，扣三、三００元；
    扣十四點，扣款一、七一一元」等語，其中「公休出勤三天加發三、三００元，
    加班十一點半，加發二、三００完」，即為應休未休而出勤之加發工資及加班費
    ，相對地，上訴人若有請假或遲到之情形，則依規定扣減薪津，易言之，應該加
    發的薪資，均已依規定加發，而應該扣減者則予以扣減，其加發、扣減項目及金
    額均列於每月薪資明細表（統一匯入員工郵局帳號者，亦按月發給薪資明細表）
    。若如上訴人所言，被上訴人自八十二年一月起至八十五年十二月止，共有一百
    四十六天之應休息、休假日，未按規定給予休假或休息，亦未補發工資，則上訴
    人自己提出之「八十三年三月份下期薪資袋」所載「公休出勤三天加發三、三０
    ０元，加班十一點半加發二、三００元」乙事，則又為何﹖參諸證人黃來成、呂
    平和、張勝宗等之證言，亦難認被上訴人公司有不發加班費等情事，故上訴人此
    部分請求證據尚有不足，難以採取。
  (二)勞保局裁罰二萬四千一百四十元部分：
    依勞工保險條例第十四條第一項規定，投保單位按被保險人之月薪總額，依投保
    薪資分級表之規定，向保險人申報，準此規定，足見勞工保險薪資金額之申報，
    係屬強制規定，查本件上訴人八十三年八、九月之薪資均在三萬元左右，惟被上
    訴人公司將上訴人之投保薪資申報為一萬二千六百元，嗣於八十三年十二月一日
    被上訴人公司將上訴人之投保薪資由一萬四千四百元調整為三萬三千三百元為勞
    保局查獲，與實際支薪不符而裁處罰二萬四千一百四十元，有上開勞保局函可稽
    ，則顯見被上訴人公司係以多報少及以少報多而遭處罰緩，而被上訴人公司此為
    違反強制規定，自應由被上訴人公司自行負擔，故上訴人此部分請求為有理由。
四、綜上所述，上訴人請求被上訴人特港公司再給付上訴人二萬四千一百四十元，及
    自起訴狀繕本送達翌日（即八十七年一月二十七日）起，至清償日止之法定遲延
    利息自屬正當，應予准許，此部分原審予以駁回，自有未當，上訴意旨求予廢棄
    改判為有理由，自應由本院將原判決此部分廢棄改判，命被上訴人特港公司如數
    給付，至上訴人超過部分之請求為無理由，原審予以駁回並無不當，此部分上訴
    為無理由，應予駁回。
五、據上論結，本件上訴為一部有理由，一部無理由，依民事訴訟法第四百五十條、
    第四百四十九條第一項、第七十九條但書，判決如主文。
中      華      民      國    八十九    年      九      月      二十    日
                                      臺灣高等法院高雄分院勞工法庭
~B1審判長法官  蔡明宛
~B2法      官  李炫德
~B3法      官  黃科瑜
右為正本係照原本作成。
不得上訴。
中      華      民      國    八十九    年      九      月    二十五    日
~B法院書記官  黃富美
                                                                      ＡＤ


司法院資訊處製作；財團法人民間司法改革基金會備份。
